最高法院刑事判決　　　　　　　　　　　　　　　　八十六年度台上字第七六七號
　　上　訴　人甲○○
　　選任辯護人劉長銘律師
右上訴人因偽造文書案件，不服台灣高等法院中華民國八十五年八月九日第二審更審
判決（八十四年度上更(三)字第一三七號，起訴案號：台灣台北地方法院檢察署八十一
年度偵字第二一一一四號），提起上訴，本院判決如左：
    主  文
原判決撤銷，發回台灣高等法院。
    理  由
本件原判決認定上訴人甲○○與陳月花、陳雪聰、林誌德、王繼蘭共同成立豐之殷實
業有限公司（下稱豐之殷公司），並由上訴人擔任董事，民國八十年五月間，豐之殷
公司轉向大陸廣東省珠海市佳興絲綢時裝有限公司（下稱佳興公司）投資，上訴人與
陳月花二人並分別擔任佳興公司之副董事長及董事，而上訴人又兼香港來旺實業有限
公司（下稱來旺公司）董事長，八十年八月三十一日，因豐之殷公司之業績不佳，上
訴人復無暇兼顧該公司業務，亟欲將該公司結束，明知陳月花並未表示欲退出佳興公
司，竟以豐之殷公司代表人之名義，函請佳興公司將佳興公司股東豐之殷公司更名為
香港來旺公司，暨陳月花退出佳興公司之董事會，將此不實之事項登載於其業務上作
成之文書，送交佳興公司，同年九月二日，佳興公司董事會議據以決定解除陳月花之
董事職務，同年十月二十四日，上訴人向為豐之殷公司作帳報稅之何秀瑛索回該公司
與股東陳月花等人之印章，未經股東陳月花、林誌德、王繼蘭之授權，委請不知情之
代書陳國慶於同年十一月二十日，在台北市，偽造陳月花、林誌德、王繼蘭之署押，
盜用該三人印文，偽造豐之殷公司股東同意書，嗣以豐之殷公司代表人甲○○之名義
，持向台北市政府建設局申請該公司解散登記，使該局承辦人員於同年十二月十日將
此不實之事項登載於職務上所掌之登記事項卡上，均足以生損害於陳月花、林誌德、
王繼蘭等人等情。因而撤銷第一審無罪之判決，改判依刑法第二百十六條、第二百十
條、第二百十四條、第二百十五條之牽連犯，從一重論處行使偽造私文書，足以生損
害於他人罪刑，固非無見。惟查：(一)、有罪之判決書，對於被告有利之證據不採納者
，應說明其理由，刑事訴訟法第三百十條第二款定有明文。陳月花自承：「發票只買
到九月份，十月份沒有買發票」（見重上更(三)卷第六二頁背面），豐之殷公司聘用之
會計何秀瑛製作之台北市營業人銷售額與稅額申報書內記載：「十月份未購買發票」
（見上更(一)卷第六十頁、第八八頁背面），按陳月花如非有意解散公司不營業，何以
九月間未購買十月份須用之統一發票﹖且八十年五月間，豐之殷公司承租之台北市○
○○路○段二十二號租約提前結束，出租人之姊許瑞華退還一個月租金給陳月花，經
許瑞華結證在卷（見一審卷第五二頁），而豐之殷公司自台北市○○○路○段二十二
號遷至股東陳雪聰之台北市○○街二巷六號三樓辦公處後，已營業不多，幾近停業，
亦經陳月花供明（見一審卷第七十頁正面），如豐之殷公司要繼續營業，豈有未承租
公司之辦公處所。又證人陳國慶證稱：「陳雪聰有同意公司解散，他與楊（按即上訴
人）一起來」（見偵查卷第七七頁），「辦理公司解散手續要補正，我都是跟陳雪聰
聯絡」（見重上更(三)卷第五十頁背面），「代書費（指辦理公司解散費用）事後陳雪
聰拿來的」（見一審卷第五二頁正面），陳雪聰亦結證：「八十年十一月十九日之收
據是辦理公司解散的資料」（見重上更(三)卷第四十頁背面），足見上訴人辦理公司解
散陳雪聰均曾參與，所須印章亦透過王繼蘭向何秀瑛取用。原判決對卷內上引有關資
料，未詳加審酌，遽予判處上訴人偽造文書罪，自嫌速斷。(二)、上訴人辯稱：豐之殷
公司投資大陸珠海佳興公司九十萬元港幣，係因投資大陸需有公司組織始能參加，該
九十萬元港幣係上訴人於八十年五月二十日交珠海佳興公司，有恆生銀行收據為證
，當時陳月花答應出資四十五萬元港幣，事後無出資，並向上訴人表示退出珠海佳興
公司，上訴人遂以香港之來旺公司代替豐之殷公司參加珠海佳興公司（見重上更(三)卷
第十八頁正面、第二十頁），此攸關上訴人以豐之殷公司代表人名義函請佳興公司更
改股東及董事姓名，是否涉及犯罪，原判決對上訴人之辯解如何不足採，未予說明，
殊有未合。(三)、按判決所載理由矛盾者為當然違背法令。原判決理由二內記載：「被
告所稱設立豐之殷公司所需之五百萬元（新台幣，下同）均係由伊出資云云，已與事
實不符，且查被害人陳月花倘絲毫未出資僅為掛名股東，何以被害人陳月花之子林誌
德及媳婦王繼蘭亦均列名為股東」（見原判決第二頁背面第十行），係說明陳月花有
出資，但與原判決理由四記載：「並據（被告）辯稱：豐之殷公司及佳興公司陳月花
雖名為董事，惟均未出資，所需資金均由其代墊等語，……足認被告以該公司籌備處
之名義在合作金庫南京東路支庫五洲辦事處存入五百萬元，取據申請登記，被告所辯
即非全然無據」不符，對陳月花是否出資一百六十萬元先後說明，即有矛盾而有違誤
。上訴意旨執以指摘原判決不當，非無理由，應認仍有發回更審之原因。至於不另諭
知無罪部分，基於審判不可分之關係，應併予發回。
據上論結，應依刑事訴訟法第三百九十七條、第四百零一條，判決如主文。
中      華      民      國    八十六    年      二      月    二十一    日
                              最高法院刑事第二庭
                                  審判長法官  施  文  仁
                                        法官  陳  炳  煌
                                        法官  張  淳  淙
                                        法官  洪  文  章
                                        法官  林  錦  芳
      右正本證明與原本無異
                                              書  記  官
中      華      民      國    八十六    年      二      月    二十六    日
